臺灣臺南地方法院民事判決
111年度訴字第519號
原      告  李芳政  
訴訟代理人  劉鍾錡律師
被      告  徐瀛洲  
            陳許枣  
            許仕着  
            許瑋玳  

            李靜儀  

上列當事人間請求分割共有物事件，本院於民國111年11月21日
言詞辯論終結，判決如下：
    主    　文
兩造共有坐落臺南市○○區○○段○○○○○地號土地，應按如附圖所示
方法分割，即：編號Ａ部分（面積一萬零三百七十七平方公尺）
土地，分歸原告取得；編號Ｂ部分（面積一千四百七十五平方公
尺）土地，分歸被告徐瀛洲取得；編號Ｃ部分（面積四百五十三
平方公尺）土地，分歸被告陳許枣取得；編號Ｄ部分（面積四百
五十三平方公尺）土地，分歸被告許仕着取得；編號Ｅ部分（面
積七百九十七平方公尺）土地，分歸被告許瑋玳取得；編號Ｆ部
分（面積四百七十五平方公尺）土地，分歸被告李靜儀取得。
訴訟費用由兩造按如附表所示比例負擔。　　
    事實及理由
壹、程序方面：
　　本件被告經合法通知，均未於言詞辯論期日到場，經核均無
    民事訴訟法第386條所列各款情形，爰依原告之聲請，由其
    一造辯論而為判決。
貳、實體方面：
一、原告起訴主張：兩造共有臺南市○○區○○段00000地號土地（
    下稱系爭土地），使用分區為一般農業區，使用地類別為養
    殖用地，依臺南市政府農業局函，系爭土地不屬農發條例第
    3條第1項第11款之耕地，不受農業條例第16條分割限制。系
    爭土地前為魚塭，目前無水，亦無人使用土地，下方臨路（
    南30鄉道），左側毗鄰之同段166-1地號土地（下稱166-1土
    地）為原告單獨所有，右下側毗鄰之同段167地號土地為國
    有地。系爭土地並無不能分割事由，亦無契約訂有不分割之
    期限或依物之使用目的不能分割之情形，但兩造無法協議分
    割，故請求裁判分割。為此，依民法第823條、第824條提起
    本訴。並聲明：兩造共有系爭土地，分割如臺南市佳里地政
    事務所111年9月20日所測量字第1110088759號函檢送之複丈
    成果圖（下稱附圖）所示，即：編號Ａ部分（面積10,377平
    方公尺）土地，分歸原告取得；編號Ｂ部分（面積1,475平方
    公尺）土地，分歸被告徐瀛洲取得；編號Ｃ部分（面積453平
    方公尺）土地，分歸被告陳許枣取得；編號Ｄ部分（面積453
    平方公尺）土地，分歸被告許仕着取得；編號Ｅ部分（面積7
    97平方公尺）土地，分歸被告許瑋玳取得；編號Ｆ部分（面
    積475平方公尺）土地，分歸被告李靜儀取得（下稱系爭分
    割方案）。
二、被告均未於言詞辯論期日到場，亦未提出書狀作任何聲明或
    陳述。
三、得心證之理由：
  ㈠按各共有人，除法令另有規定外，得隨時請求分割共有物。
    但因物之使用目的不能分割或契約訂有不分割之期限者，不
    在此限，民法第823條第1項定有明文。次按農業發展條例（
    下稱農發條例）所稱之耕地，係指依區域計畫法劃定為特定
    農業區、一般農業區、山坡地保育區及森林區之農牧用地。
    每宗耕地分割後每人所有面積未達0.25公頃者，不得分割，
    農發條例第3條第11項、第16條第1項前段分別定有明文。查
    系爭土地為兩造所共有，應有部分如附表所示，有系爭土地
    之土地登記謄本附卷可查（調字卷第39至41頁）；另兩造未
    定有不分割之約定，且被告於本件調解及言詞辯論期日均未
    到庭，足認兩造對於分割之方法不能協議決定。又依系爭土
    地登記謄本之記載，系爭土地之使用分區雖為一般農業區，
    然使用地類別係屬養殖用地，故非屬農發條例所稱之耕地，
    不受農發條例第16條規定分割限制之拘束等情，有臺南市政
    府地政局111年1月25日南市地籍字第1110108823號函附卷可
    參（調字卷第23頁）。從而，原告依上開法條之規定，請求
    分割系爭土地，洵屬有據。
  ㈡復按共有物之分割，依共有人協議之方法行之。分割之方法
    不能協議決定，或於協議決定後因消滅時效完成經共有人拒
    絕履行者，法院得因任何共有人之請求，命為下列之分配：
    一、以原物分配於各共有人。但各共有人均受原物之分配顯
    有困難者，得將原物分配於部分共有人。二、原物分配顯有
    困難時，得變賣共有物，以價金分配於各共有人；或以原物
    之一部分分配於各共有人，他部分變賣，以價金分配於各共
    有人，民法第824條第1項、第2項分別定有明文。又法院定
    共有物分割之方法，固可由法院自由裁量，惟仍應斟酌共有
    人之意願、利害關係及分得部分所得利用之價值，定一適當
    公平之方法以為分割；即除公平原則外，亦應依共有物之性
    質，斟酌其分割後之經濟效用，而為適當之分配（最高法院
    89年度台上字第724號、81年度台上字第16號判決意旨參照
    ）。經查：
    ⒈系爭土地為兩造所共有，使用分區為一般農業區，使用地
      類別為養殖用地，面積為14,030平方公尺，兩造應有部分
      比例如附表所示等情，有前引系爭土地之登記謄本在卷可
      稽。又系爭土地範圍內有二座魚塭，並未養殖水產，中間
      有土堤相隔，無其他建物或地上物，系爭土地南側與南30
      鄉道相鄰，相鄰處長有雜草，除南側以外，系爭土地其餘
      部分未與道路相鄰等情，業經本院會同地政事務所測量人
      員至現場勘驗無訛，並有勘驗筆錄、現場照片及附圖附卷
      可參（本院卷第57至63頁），是上開事實堪以認定。
    ⒉本院審酌系爭土地非屬農發條例所稱之耕地，不受農發條
      例第16條規定分割限制之拘束，已如前述，而原告所提出
      之系爭分割方案，各共有人分得土地之面積，係按照如附
      表所示應有部分比例計算而出，而與系爭土地西側相鄰之
      166-1土地係原告單獨所有，有該土地登記謄本可參（調
      字卷第25頁），故由原告取得附圖編號Ａ部分，有利於原
      告將該部分土地與其所有之166-1土地合併使用，而有助
      於土地使用效益之提升。另被告徐瀛洲、陳許枣、許仕着
      、許瑋玳、李靜儀各自取得如附圖編號Ｂ、Ｃ、Ｄ、Ｅ、Ｆ部
      分，可各自分別規劃各該土地後續使用方式，且上開共有
      人所取得分割後之土地，均與南側道路（即南30鄉道）相
      連接，可各自經由南側道路進出分割後之土地。另經本院
      將原告所主張之系爭分割方案送達全體被告，並請全體被
      告來院閱覽如臺南市佳里地政事務所檢送之系爭分割方案
      複丈成果圖（即附圖）後，被告均未對原告之分割方案表
      示異議或反對，堪認按如附圖所示系爭方案分割系爭土地
      ，應不違反當事人之意願。從而，本院認按原告主張如附
      圖所示之系爭方案分割系爭土地，亦即將編號Ａ部分（面
      積10,377平方公尺）土地分歸原告取得，編號Ｂ部分（面
      積1,475平方公尺）土地分歸被告徐瀛洲取得，編號Ｃ部分
      （面積453平方公尺）土地分歸被告陳許枣取得，編號Ｄ部
      分（面積453平方公尺）土地分歸被告許仕着取得，編號Ｅ
      部分（面積797平方公尺）土地分歸被告許瑋玳取得；編
      號Ｆ部分（面積475平方公尺）土地分歸被告李靜儀取得（
      即系爭分割方案），應符合系爭土地分割後之整體使用效
      益、共有人全體利益、公平性及共有人之意願，而屬適當
      且公平之分割方案。
四、綜上所述，系爭土地依其使用目的並非不能分割，共有人間
    亦無不能分割之約定，然未能協議分割，故原告本於共有人
    之地位訴請裁判分割，即屬正當。又本院審酌系爭土地使用
    情況、經濟價值、分割後之經濟效益、各共有人間之公平性
    及意願等一切情狀後，認將系爭土地依附圖所示系爭分割方
    案予以分割，應屬適當而公允，爰判決如主文第一項所示。
五、末按因共有物分割、經界或其他性質上類似之事件涉訟，由
    敗訴當事人負擔訴訟費用顯失公平者，法院得酌量情形，命
    勝訴之當事人負擔其一部，民事訴訟法第80條之1定有明文
    。本件系爭土地分割方法，係法院考量全體共有人利益，認
    以原告所提出如附圖所示之系爭分割方案予以分割，應屬可
    採，可見兩造均同受其利，若全由敗訴之當事人負擔訴訟費
    用，則顯失公平，爰依前揭規定，就訴訟費用命由兩造按附
    表所示應有部分比例負擔。
六、訴訟費用負擔之依據：訴訟費用負擔之依據：民事訴訟法第
    78條、第80條之1。
中　　華　　民　　國　　111 　年　　12　　月　　9 　　日
                  民事第一庭    法  官  余玟慧
以上正本係照原本作成　　　　　　　　　
如對本判決上訴，須於判決送達後20日內向本院提出上訴狀。
如委任律師提起上訴者，應一併繳納上訴審裁判費。
中　　華　　民　　國　　111 　年　　12　　月　　15　　日
                                書記官  于子寧
附表
編號 共有人 應有部分比例及訴訟費用負擔比例 1 原告 427843分之316443 2 被告徐瀛洲 427843分之45000 3 被告陳許枣 427843分之13800 4 被告許仕着 427843分之13800 5 被告許瑋玳 427843分之24300 6 被告李靜儀 427843分之14500